---
title: "Modelos Lineares Generalizados"
author: "Felipe Fenelon"
date: "27 de agosto de 2025"
output:
  html_document:
    self_contained: false
---

```{r pacotes, message=FALSE, warning=FALSE, include=FALSE}
##Pacotes necessários
library(ggplot2)
library(dplyr)
library(caret)
library(mlbench)
library(corrplot)
library(pROC)
```

# Modelagem Preditiva para Diagnóstico de Câncer de Mama

Este repositório documenta o desenvolvimento de um modelo de Machine Learning para classificar tumores de mama como benignos ou malignos. O projeto foi conduzido com foco em rigor estatístico, interpretabilidade e validação robusta.

**[⬅️ Voltar para o Portfólio Principal](https://aemilianus.github.io/Estudos/)**

---

## 🎯 Objetivo
O objetivo central foi construir um modelo estatístico robusto e interpretável capaz de prever a malignidade de um tumor com alta acurácia.

## 🛠️ Metodologia
O projeto foi dividido em etapas claras, simulando um fluxo de trabalho profissional:

* **Análise Exploratória de Dados (EDA)**

* **Engenharia de Atributos e Pré-processamento**

* **Modelagem Comparativa (Logit, Probit, Cauchit)**

* **Validação Rigorosa e Seleção do Modelo Final**

## 📈 Resultados Principais
O modelo Logit final alcançou uma performance excelente no ambiente de teste:

* **AUC:** **0.9876**

* **Acurácia:** **92.3%**

---

# Análise e Preparação dos Dados
## Sobre a Base de Dados
O conjunto de dados BreastCancer contém informações de relatórios clínicos de pacientes, fornecidos periodicamente pelo Dr. Wolberg. Embora não haja atualizações desde 1992, os dados compreendem o período de janeiro de 1989 a novembro de 1991.
O data frame original possui 699 observações e 11 variáveis. Com exceção da variável de identificação (Id) e da variável resposta (Class), as demais foram convertidas para uma escala ordinal de 1 a 10. Para esta análise, a coluna de Id foi removida, pois não agrega valor preditivo ao modelo.
```{r leitura_dados}
#Leitura da base de dados
data(BreastCancer)
# Excluindo ID, pois de nada serve
cancer_subset1 <- BreastCancer[,-1]
# Estrutura inicial dos dados
str(cancer_subset1)
```

## Dicionário de Variáveis

Aqui está uma breve descrição do significado de cada variável preditora, interpretada no contexto do diagnóstico de câncer de mama:

* Cl.thickness (Espessura do Aglomerado): Células epiteliais da mama podem se agrupar. Em tumores, esses aglomerados tendem a ser mais espessos e desorganizados. Um valor alto pode ser um sinal de malignidade.

* Cell.size (Uniformidade do Tamanho da Célula): Avalia a variação no tamanho das células. Células cancerígenas frequentemente exibem pleomorfismo (grande variação de tamanho), enquanto células benignas são mais uniformes.

* Cell.shape (Uniformidade do Formato da Célula): Similar à anterior, mas focada no formato. Células malignas perdem sua forma regular e se tornam mais irregulares. É esperado que esta variável seja altamente correlacionada com Cell.size.

* Marg.adhesion (Adesão Marginal): Mede a capacidade de adesão das células entre si. A perda de adesão é uma característica de células cancerígenas, relacionada à sua capacidade de invadir outros tecidos e causar metástases.

* Epith.c.size (Tamanho da Célula Epitelial Individual): Mede o tamanho de células epiteliais que não estão em aglomerados. Em células malignas, o núcleo tende a aumentar, "esticando" a célula e aumentando seu tamanho geral. É provável que seja correlacionada com Cell.size.

* Bare.nuclei (Núcleos Nus): Refere-se a núcleos vistos na amostra sem o citoplasma ao redor. O citoplasma de células malignas é mais frágil e tende a se romper durante a preparação da lâmina, resultando em "núcleos nus", um forte indicador de malignidade.

* Bl.cromatin (Cromatina Branda): Descreve a textura da cromatina (complexo de DNA e proteínas). Em células malignas, a cromatina se agrupa de forma grosseira e irregular, diferente do aspecto "brando" e suave em células normais.

* Normal.nucleoli (Nucléolos Normais): Avalia a proeminência dos nucléolos. Em células cancerígenas, que possuem alta atividade de síntese, os nucléolos se tornam maiores e mais fáceis de visualizar.

* Mitoses (Mitoses): Conta a quantidade de células em processo de divisão celular na amostra. Como o câncer é uma doença de proliferação celular descontrolada, um número elevado de mitoses é um indicador chave de malignidade.

* Class (Classe): A variável resposta de interesse, que classifica a amostra como benign (benigna) ou malignant (maligna). O principal interesse clínico é prever a classe malignant com a maior precisão e sensibilidade possível.

#Divisão da Base em Treino e Teste
A base de dados foi dividida em um conjunto de treino (70%) e um de teste (30%). A divisão foi estratificada pela variável Class para garantir que a proporção de casos benignos e malignos seja a mesma em ambos os conjuntos, o que é crucial para a validação do modelo.

```{r divisao_dados}
set.seed(123)
trainIndex <- createDataPartition(cancer_subset1$Class, p = 0.7, list = FALSE)
treino <- cancer_subset1[trainIndex, ]
teste <- cancer_subset1[-trainIndex, ]
#Verificando a proporção em cada conjunto
prop.table(table(treino$Class))
prop.table(table(teste$Class))
```
# Análise Exploratória e Engenharia de Atributos

Esta seção detalha a análise exploratória realizada exclusivamente na base de treino para guiar o pré-processamento e a criação de novas variáveis (engenharia de atributos).

## Investigação de Variância
A função nearZeroVar do pacote caret foi utilizada para identificar variáveis com variância muito baixa ou nula, que geralmente possuem pouco poder preditivo.
```{r nzv}
nzv_report <- nearZeroVar(treino, saveMetrics = TRUE)
print(nzv_report)
```
Apenas a variável Mitoses se aproximou de ser considerada de variância quase nula, com a categoria mais frequente ("1") aparecendo mais de 15 vezes para cada ocorrência da segunda mais frequente. Isso indica um forte desbalanceamento. O gráfico de barras abaixo ajuda a visualizar essa relação.
```{r plot_mitoses, fig.cap="Distribuição da variável Mitoses por Classe."}
ggplot(data = treino, aes(x = Mitoses, fill = Class)) +
geom_bar(position = "dodge") +
labs(
title = "Distribuição da Atividade de Mitoses por Classe",
subtitle = "A maioria das amostras apresenta baixo índice de Mitoses",
x = "Índice de Mitoses",
y = "Contagem de Amostras",
fill = "Diagnóstico"
) +
scale_fill_manual(values = c("benign" = "#4A74F3", "malignant" = "#B55CE6")) +
theme_minimal() +
theme(
plot.title = element_text(hjust = 0.5),
plot.subtitle = element_text(hjust = 0.5)
)
```
Apesar do desbalanceamento, o gráfico mostra que, embora existam muitos casos malignos com mitose = 1, valores maiores que 1 são quase que exclusivamente malignos. Isso sugere que agrupar a variável em duas categorias ("LOW" e "HIGH") pode ser uma boa idea.
## Análise de Correlação
Para investigar a relação entre as variáveis preditoras, foi gerada uma matriz de correlação de Spearman.
```{r funcao_corr, echo=FALSE}
correlation_matrix <- function(tabela, titulo){
cor_tabela = cor(tabela, method = "spearman", use = "complete.obs")
corrplot(cor_tabela,
method = "color",
type = "upper",
order = "hclust",
addCoef.col = "black",
tl.col = "black", tl.srt = 45,
diag = FALSE,
title = titulo,
mar=c(0,0,1,0))
}
```
```{r cor_geral, fig.cap="Correlação de Spearman entre todas as variáveis preditoras."}
data_for_cor <- treino %>%
mutate(across(Cl.thickness:Mitoses, ~as.numeric(as.character(.)))) %>%
select(-c(Class))
correlation_matrix(data_for_cor, "Matriz de Correlação Geral")
```
O correlograma geral revela uma forte correlação positiva entre quase todas as variáveis. Notavelmente, Cell.size e Cell.shape possuem uma correlação de 0.91, indicando alta colinearidade e sugerindo que uma delas deveria ser removida.
Para uma análise mais profunda, as correlações foram analisadas separadamente para cada classe (benign e malignant).
```{r cor_split, fig.cap="Correlação de Spearman para as classes Benigna (esquerda) e Maligna (direita)."}

# Preparando dados
data_for_cor_bening <- subset(treino, Class == "benign") %>%
mutate(across(Cl.thickness:Mitoses, ~as.numeric(as.character(.)))) %>%
select(-c(Class))
data_for_cor_malig <- subset(treino, Class == "malignant") %>%
mutate(across(Cl.thickness:Mitoses, ~as.numeric(as.character(.)))) %>%
select(-c(Class))

# Plotando
correlation_matrix(data_for_cor_bening, "Correlação na Classe Benigna")
correlation_matrix(data_for_cor_malig, "Correlação na Classe Maligna")

```
A análise separada revela que as relações entre as variáveis mudam dependendo da classe. A correlação entre Cell.size e Cell.shape continua alta em ambos os grupos. Curiosamente, a variável Cl.thickness demonstra um comportamento de interação: ela possui correlações mais fracas no grupo benigno e mais fortes no grupo maligno, sugerindo que seu papel muda quando a malignidade está presente.

## Gráficos de Barras entre covariáveis e Class
```{r}

# Agora, podemos avaliar o comportamento das outras variáveis restantes frente a
# variável resposta

# Vetor que acumula os nomes que não são as que não quero fazer gráficos.
variaveis_para_plotar <-
  names(treino)[!names(treino) %in% c("Mitoses_grouped", "Class")]

# Loop para criar e imprimir um gráfico para cada variável
for (variavel in variaveis_para_plotar) {
  
  # Criar o gráfico
  p <- ggplot(treino, aes_string(x = variavel, fill = "Class")) +
    geom_bar(position = "dodge") +
    labs(
      title = paste("Distribuição de", variavel, "por Classe"),
      x = variavel,
      y = "Frequência"
    ) +
    scale_fill_manual(values = c("benign" = "#4A74F3", "malignant" = "#B55CE6")) +
    theme_minimal()
  
  # Imprimir o gráfico no painel de Plots
  print(p)
}
```

## Pré-processamento
Com base na análise exploratória, as seguintes decisões de pré-processamento foram tomadas:

1. Remoção de Variável: A variável Cell.shape foi removida para mitigar a forte colinearidade com Cell.size.

2. Agrupamento de Variáveis (Binarização): As variáveis Mitoses, Cell.size, Epith.c.size, Bare.nuclei e Normal.nucleoli mostraram um padrão de "degrau", onde valores baixos (frequentemente apenas o nível 1) estavam associados à classe benigna, e valores maiores indicavam malignidade. Elas foram agrupadas em categorias "Low" e "High".

3. Agrupamento em Três Níveis: A variável Bl.cromatin mostrou um comportamento mais complexo, com os níveis 1-2 sendo majoritariamente benignos, o nível 3 sendo misto, e os níveis >3 sendo majoritariamente malignos. Ela foi agrupada em "Low", "Medium" e "High".

4. Imputação de Dados Faltantes: A variável Bare.nuclei possuía valores faltantes (NA). Como a maioria dos casos nesta coluna pertence à classe "1" (que também é a moda da classe benigna), os valores ausentes foram imputados com o valor 1.

5. Manutenção como Numérica: As variáveis Cl.thickness e Marg.adhesion mostraram uma progressão mais gradual do risco e foram mantidas como numéricas para que o modelo pudesse capturar essa relação.

As transformações foram aplicadas de forma idêntica aos conjuntos de treino e teste.
```{r engenharia_atributos}
# Retirando cell.shape
treino <- treino %>% select(-Cell.shape)
teste <- teste %>% select(-Cell.shape)
# Função para aplicar todas as regras de engenharia de atributos
aplicar_engenharia_de_atributos <- function(dataframe){
dataframe_eng <- dataframe %>%
mutate(
# Agrupar Mitoses em Low/High
Mitoses_grouped = factor(ifelse(Mitoses == "1", "Low", "High"), levels = c("Low", "High")),
# Agrupar Cell.size em Low/High
Cell.size_grouped = factor(
ifelse(as.numeric(as.character(Cell.size)) <= 2, "Low", "High"), levels = c("Low", "High")
),
# Agrupar Epith.c.size em Low/High
Epith.c.size_grouped = factor(
ifelse(as.numeric(as.character(Epith.c.size)) <= 2, "Low", "High"), levels = c("Low", "High")
),
# Imputar NA e Agrupar Bare.nuclei em Low/High
temp_bare_nuclei_num = as.numeric(as.character(Bare.nuclei)),
temp_bare_nuclei_num = ifelse(is.na(temp_bare_nuclei_num), 1, temp_bare_nuclei_num),
Bare.nuclei_grouped = factor(
ifelse(temp_bare_nuclei_num <= 1, "Low", "High"), levels = c("Low", "High")# Usando <= 1  para ser mais robusto
),
# Agrupar Normal.nucleoli em Low/High
Normal.nucleoli_grouped = factor(
ifelse(as.numeric(as.character(Normal.nucleoli)) <= 1, "Low", "High"), levels = c("Low", "High") # Usando <= 1
),
# Agrupar Bl.cromatin em Low/Medium/High
Bl.cromatin_grouped = factor(
case_when(
as.numeric(as.character(Bl.cromatin)) <= 2 ~ "Low",
as.numeric(as.character(Bl.cromatin)) == 3 ~ "Medium",
as.numeric(as.character(Bl.cromatin)) > 3 ~ "High"
),
levels = c("Low", "Medium", "High")
),
# Converter variáveis numéricas
Marg.adhesion_Numeric = as.numeric(as.character(Marg.adhesion)),
Cl.thickness_Numeric = as.numeric(as.character(Cl.thickness))
) %>%
select(-temp_bare_nuclei_num) # Remove a coluna temporária
return(dataframe_eng)
}
# Aplicando as transformações
treino_eng <- aplicar_engenharia_de_atributos(treino)
teste_eng <- aplicar_engenharia_de_atributos(teste)
# Definindo a classe de referência para a resposta e os preditores
treino_eng$Class <- relevel(treino_eng$Class, ref = "benign")
teste_eng$Class <- relevel(teste_eng$Class, ref = "benign")
# Verificando a estrutura final do dataframe de treino
str(treino_eng)
```
# Ajuste e Avaliação dos Modelos
Com os dados devidamente preparados, foram ajustados três Modelos Lineares Generalizados (GLM) para dados binários, cada um com uma função de ligação diferente: Logit, Probit e Cauchit.

## Modelos Completos e Simplificados
Inicialmente, foram ajustados modelos com todas as variáveis preditoras criadas. O modelo com a função cauchit não convergiu, um sinal de instabilidade possivelmente causado por separação nos dados. As variáveis Mitoses_grouped, Epith.c.size_grouped e Normal.nucleoli_grouped se mostraram não significativas na presença das outras.
Para criar modelos mais simples e robustos (parcimoniosos), essas três variáveis foram removidas. Os modelos resultantes (_2) mostraram melhora no Critério de Informação de Akaike (AIC) e o modelo cauchit passou a convergir.
```{r modelos_simplificados}
# --- Modelos Simplificados (Vencedores da etapa anterior) ---
#Logito
fit_logit_2 <- glm(Class ~ Cl.thickness_Numeric + Marg.adhesion_Numeric +
Cell.size_grouped + Bare.nuclei_grouped + Bl.cromatin_grouped,
data = treino_eng,
family = binomial(link = "logit"))
#Probito
fit_probit_2 <- glm(Class ~ Cl.thickness_Numeric + Marg.adhesion_Numeric +
Cell.size_grouped + Bare.nuclei_grouped + Bl.cromatin_grouped,
data = treino_eng,
family = binomial(link = "probit"))
# Cauchito
fit_cauchit_2 <- glm(Class ~ Cl.thickness_Numeric + Marg.adhesion_Numeric +
Cell.size_grouped + Bare.nuclei_grouped + Bl.cromatin_grouped,
data = treino_eng,
family = binomial(link = "cauchit"))
# Resumo do modelo Logit simplificado (o melhor no treino segundo o AIC)
summary(fit_logit_2)
```
## Investigação de Interação
Foi testado um modelo adicional com um termo de interação entre Cl.thickness_Numeric e Cell.size_grouped, como sugerido pela análise de correlação. O termo de interação não se mostrou estatisticamente significativo (p > 0.05) e o AIC do modelo com interação (93.996) foi maior que o do modelo simples (92.391). Portanto, o modelo mais simples (fit_logit_2) foi mantido como o melhor candidato para a função de ligação logit.

## Comparação Visual das Curvas dos Modelos
O gráfico abaixo visualiza as probabilidades previstas pelos três modelos simplificados em função do seu preditor linear. Isso ilustra as diferentes formas como cada função de ligação mapeia a "evidência" combinada dos preditores em uma probabilidade de 0 a 1.
```{r plot_curvas, fig.cap="Curvas de probabilidade estimada para os modelos Logit, Probit e Cauchit."}
plot_data <- treino_eng %>%
mutate(
Class_numeric = ifelse(Class == "malignant", 1, 0),
preditor_linear_logit = predict(fit_logit_2, type = "link"),
probabilidade_logit = predict(fit_logit_2, type = "response"),
preditor_linear_probit = predict(fit_probit_2, type = "link"),
probabilidade_probit = predict(fit_probit_2, type = "response"),
preditor_linear_cauchit = predict(fit_cauchit_2, type = "link"),
probabilidade_cauchit = predict(fit_cauchit_2, type = "response")
)
plot_data_curves <- plot_data %>% arrange(preditor_linear_logit)
ggplot() +
geom_jitter(data = plot_data, aes(x = preditor_linear_logit, y = Class_numeric),
width = 0, height = 0.05, alpha = 0.3, color = "gray50") +
geom_line(data = plot_data_curves, aes(x = preditor_linear_logit, y = probabilidade_logit, color = "Logit"), linewidth = 1.2) +
geom_line(data = plot_data_curves, aes(x = preditor_linear_probit, y = probabilidade_probit, color = "Probit"), linewidth = 1.2) +
geom_line(data = plot_data_curves, aes(x = preditor_linear_cauchit, y = probabilidade_cauchit, color = "Cauchit"), linewidth = 1.2) +
scale_color_manual(
name = "Função de Ligação",
values = c("Logit" = "#2649B2", "Probit" = "#4A74F3", "Cauchit" = "#B55CE6")
) +
labs(
title = "Comparação das Curvas Estimadas pelas Funções de Ligação",
subtitle = "Modelos ajustados com o conjunto de preditores simplificado",
x = "Preditor Linear (Escala Logit)",
y = "Probabilidade Prevista de ser Maligno"
) +
coord_cartesian(xlim = c(-12, 12)) +
ylim(0, 1) +
theme_minimal() +
theme(
legend.position = "bottom",
plot.title = element_text(hjust = 0.5),
plot.subtitle = element_text(hjust = 0.5)
)
```
# Avaliação Final e Conclusão
A etapa final consiste em avaliar o desempenho dos três modelos simplificados no conjunto de teste, que contém dados que os modelos nunca viram antes.

## Desempenho no Conjunto de Teste
A performance foi medida usando a Área Sob a Curva ROC (AUC), uma métrica que avalia a capacidade geral de discriminação do modelo, e a Matriz de Confusão, que detalha os tipos de acertos e erros.
```{r avaliacao_teste}
# Previsão das probabilidades na base de teste
prob_logit <- predict(fit_logit_2, newdata = teste_eng, type = "response")
prob_probit <- predict(fit_probit_2, newdata = teste_eng, type = "response")
prob_cauchit <- predict(fit_cauchit_2, newdata = teste_eng, type = "response")
# Cálculo da AUC
auc_logit <- auc(teste_eng$Class, prob_logit, quiet = TRUE)
auc_probit <- auc(teste_eng$Class, prob_probit, quiet = TRUE)
auc_cauchit <- auc(teste_eng$Class, prob_cauchit, quiet = TRUE)
print(paste("AUC no Teste - Logit:", round(auc_logit, 4)))
print(paste("AUC no Teste - Probit:", round(auc_probit, 4)))
print(paste("AUC no Teste - Cauchit:", round(auc_cauchit, 4)))
# Classificação com limiar de 0.5
pred_logit <-
factor(ifelse(prob_logit > 0.5, "malignant", "benign"), levels = levels(teste_eng$Class))
# Matriz de Confusão para o modelo Logit
confusionMatrix(pred_logit, teste_eng$Class, positive = "malignant")
```
# Conclusão
O modelo Logit (fit_logit_2) se destacou como o melhor modelo. Ele não só teve o menor AIC no conjunto de treino, indicando o melhor equilíbrio entre ajuste e simplicidade, mas também apresentou o maior valor de AUC (0.9765) no conjunto de teste, confirmando sua superior capacidade de generalização e discriminação em dados não vistos.
A matriz de confusão para o modelo Logit, usando um limiar padrão de 0.5, revela um bom desempenho:

* Acurácia: 92.34%

* Sensibilidade (Recall): 86.11%. Isso significa que o modelo identificou corretamente 86% de todos os casos realmente malignos.

* Especificidade: 95.62%. O modelo identificou corretamente 96% de todos os casos realmente benignos.

* Kappa de Cohen: 0.8282. Um valor alto, o que confirma que a performance do modelo é superior à de um palpite aleatório.

Com base nessas métricas, o modelo Logit simplificado é a escolha final para este problema, oferecendo alta performance, robustez e interpretabilidade.